最高法院刑事判決　　　　　　九十四年度台上字第四四一八號
　　上　訴　人　丙○○
　　　　　　　　甲○○馬來西.
　　　　　　　　乙○○
　　上 列一 人
　　選任辯護人　呂清瑞律師
上列上訴人等因違反貪污治罪條例等罪案件，不服台灣高等法院
中華民國九十四年五月三十一日第二審更審判決（九十二年度上
更(一)字第二０八號，起訴案號：台灣台北地方法院檢察署八十四
年度偵字第二四七六一、二五二一五號），提起上訴，本院判決
如下：
    主  文
原判決撤銷，發回台灣高等法院。
    理  由
本件原判決撤銷第一審之科刑判決，改判論處上訴人丙○○共同
連續依據法令從事公務之人員，對於非主管之事務，利用職權機
會圖利，處有期徒刑八年二月，褫奪公權四年；上訴人甲○○與
依據法令從事公務之人員，共同連續對於非主管之事務，利用職
權機會圖利，處有期徒刑五年四月，褫奪公權二年；上訴人乙○
○共同依據法令從事公務之人員，對於職務上之行為，收受賄賂
，處有期徒刑七年，褫奪公權四年；固非無見。
惟查：(一)被告之自白，須非出於強暴、脅迫、利誘、詐欺、違法
羈押或其他不正方法，且與事實相符，始得採為認定被告犯罪之
證據，刑事訴訟法第一百五十六條第一項定有明文；故審理事實
之法院，遇有被告抗辯其自白或其他不利於己之陳述係出於不正
方法取得時，應先於其他事實而為實質之調查，須確非出於不正
方法而取得，始得採為判斷之依據。本件甲○○於原審辯稱：其
於法務部調查局台北市調查處（下稱台北市調查處）詢問時之自
白係非出於任意性，原判決於理由欄雖說明：「本院隨同辯護人
於九十四年四月二十一日就系爭調查局筆錄之錄影帶，進行影音
勘驗，按其影音之內容，並無實質之強暴、脅迫、利誘等情，於
本院卷附可按；益與上開筆錄，亦經檢察官為複訊，亦稱無受刑
求云云等情，是被告甲○○執此辯稱其調查局之供述非任意性，
而無證據能力云云，自屬無據」；然除不認有強暴、脅迫、利誘
外，有無以其他不正方法取供？又依原審民國九十四年四月二十
一日上午九時三十分勘驗台北市調查處詢問甲○○錄影帶之勘驗
筆錄，調查員當場對甲○○稱：「要據實陳述，不要本來沒什麼
事，又加一條罪」、「你現在應該擔心這個事情，你要怎麼幫我
們弄，我們才幫你（甲○○逾期非法居留），看你怎麼合作，我
們才決定怎麼樣幫你解決」、「你配合度不高，不要把本來不關
你的事，到最後變成你的事，因你本來逾期居留只是遣返，不要
弄到最後你要坐牢」、「我們今天調查局動用八十人來辦此案，
你現在要把自己的責任降到最低，怎麼減到最低，就是我們怎麼
配合」、「我們今天是要幫你，你是華僑，我們的對象是公務員
」、「只是找你查證，你不要本來是關係人的身分變更被告」、
「坦白從寬，我們處理的原則是這樣，你不是我們的對象」、「
你講的如果跟別人不一樣那就不好」、「先不要討論你會不會被
判刑，你儘量提供，我們去跟檢察官研究，怎麼樣去減輕，我會
幫你寫一些對你有幫助的話」（原審卷二第一一五頁至第一一九
頁）；如果無訛，能否謂無實質之脅迫、利誘？原判決未深入究
明，即以甲○○於台北市調查處自白作為論處丙○○、甲○○本
件罪刑之證據，自屬違誤。(二)刑事訴訟法第一百五十九條第一項
規定：「被告以外之人於審判外之言詞或書面陳述，除法律有規
定者外，不得作為證據」，其立法本旨係以被告以外之人於審判
（指廣義之審判，包括準備程序與言詞辯論程序）外之言詞或書
面陳述，因當事人無從直接對於原供述者為反對之詰問，以擔保
其真實性，法院亦無從直接接觸證人之人格，尋求證言之憑信性
，違背直接審理之原則，故為求實體之發見並保障人權，除具有
必要性及信用性之情況保障，仍許為證據，法律予以特別規定，
例如同法第一百五十九條之一至第一百五十九條之五、第二百零
六條、性侵害犯罪防制法第十五條第二項、兒童及少年性交易防
制條例第十條第二項、家庭暴力防治法第二十八條第二項、組織
犯罪防制條例第十二條等規定者外，認該傳聞證據不具證據能力
。本件原判決以證人林金源、吳月真、王彩碧於台北市調查處之
供述作為認定丙○○、甲○○共同圖利之證據，然上開供述是否
屬傳聞證據？原判決並未說明該供述筆錄是否合於刑事訴訟法第
一百五十九條之三、第一百五十九條之五之要件，遽採為判決之
證據，自屬違誤。(三)依原判決認定之事實：「八十四年九月間，
亞瑟公司因擴充機器設備，行政院勞工委員會核准亞瑟公司八十
五名外勞配額，亞瑟公司即從中撥出四十四名由鎵鴻公司代為仲
介」、「八十四年五月初，原任職康林人力仲介股份有限公司（
下稱康林公司）協理林建熏向甲○○表示已代神達電腦股份有限
公司（下稱神達公司）向職訓局申請核准外勞二七０名，惟康林
公司自行評估依據相關法令，行政院勞工委員會可能只准許二０
一名，林建熏乃將前揭申請文件影本請甲○○轉交予丙○○，請
丙○○設法爭取更高之核准名額；經丙○○查詢結果，神達公司
係依據經濟部製造業重大投資案件申請，可獲核准引進二六七名
外勞」；如果無訛，鎵鴻公司負責人林金源找甲○○，希望能在
一個月內引進外勞給亞瑟公司，似已在亞瑟公司申請引進外勞，
經勞委會核准八十五人之後，丙○○有無可能利用其為勞委會職
訓局綜合規劃組法制科科長之職權「提辦」（即趕辦）？又神達
公司依經濟部製造業重大投資案件申請外勞二百七十名，已獲准
可進二百六十七名外勞，雖與該公司自行錯誤估計可能僅獲准二
百零一人，相差六十六人，但該二百六十七名早經勞委會核准，
雖丙○○事後查詢得知核准人數，然勞委會核准二百六十七名，
與丙○○之職權何干？是否丙○○使力促成？原判決未切實究明
，即謂：「益徵丙○○利用公務員科長之身分，影響上開申請案
件之進度及配額」（原判決正本第十四頁）；尚嫌率斷。(四)原判
決於主文第二項諭知：「所得財物，二十五萬五千元應發還被害
人亞瑟科技股份有限公司」，於理由欄說明：「二十五萬五千元
（新台幣，下同）為鎵鴻公司代理被害人亞瑟科技公司所交付應
予發還」；惟依原判決認定之事實：「上揭不法利益，分別由甲
○○代理鎵鴻公司自菲律賓ＭＩＰ公司引進外勞所應支付予鎵鴻
公司仲介費一百八十九萬二千元（四萬三千元〤四十四名）之扣
除」（原判決正本第三頁、第四頁）；則鎵鴻公司代理亞瑟公司
自菲律賓引進外勞四十四名，仲介費每名四萬三千元，共計一百
八十九萬二千元，該一百八十九萬二千元本係鎵鴻公司所應得之
仲介費，鎵鴻公司負責人林金源若自其應得之款提出交付甲○○
及丙○○作為「趕件」之代價，亞瑟公司似未額外負擔二十五萬
五千元，能否謂亞瑟公司係被害人？原判決未深入審酌，即謂係
鎵鴻公司代理被害人亞瑟公司交付該不正利益，亦屬違誤。(五)原
判決於事實欄認定：「乙○○收受賄賂後，有關將外勞違法變更
工作地點案，乃順理成章的按照一般收案之時間順序，先處理其
他收案時間較早之違法案件，直至八十四年十月十九日始簽辦」
（原判決正本第五頁），於理由欄竟謂：「被告乙○○於簽辦（
未經許可易地工作）前之八十四年四月二十九日，即從崔貴月手
中收到二十三萬元，其刻意拖延至同年十月十九日始簽辦，其故
意拖延……」（原判決正本第二十頁），既謂係按收案之先後依
序處理，又謂係乙○○「刻意、故意拖延」，致事實與理由矛盾
。(六)原判決於理由欄以證人崔貴月、陳瑟章於台北市調查處之供
述作為論處乙○○收受賄賂罪之證據，然崔貴月、陳瑟章於台北
市調查處之供述是否為傳聞證據？何以有證據能力而可採為論處
乙○○罪刑之證據？原判決未說明證據取捨之理由，有理由不備
之違法。(七)貪污治罪條例第十條第一項、第二項規定：「犯第四
條至第六條之罪者，其所得財物應予追繳，並依其情節分別沒收
或發還被害人；前項財物之全部或一部無法追繳時，應追徵其價
額，或以其財產抵償之」，旨在杜絕行為人獲取不法利益而辱官
箴；所謂依其情節分別沒收或發還被害人，係指應追繳之財物，
究應予以沒收，抑發還被害人，應依個案之犯罪情狀，由法院審
酌處理；若認應予發還者，應先確認是否為被害人，至於是否為
被害人，應從法律規定之意旨及犯罪性質，界定其是否為被害法
益之主體，凡單純侵害國家法益、社會法益之犯罪，其直接受害
者為國家、社會；對於依據法令從事公務之人員，關於違背職務
之行為交付賄賂而觸犯行賄罪者，係犯收賄罪者之對合犯，自非
貪污治罪條例第十條第一項所稱之被害人，固無疑義，而對於職
務上之行為交付賄賂，行賄者雖不成立行賄罪，被害法益實為國
家之權力作用，為侵害國家法益之犯罪，從法益保護之目的而言
，行賄者仍不能認係被害人。本件原判決認定行賄之上永工程股
份有限公司為上訴人乙○○職務上行為收賄之被害人，而諭知將
乙○○收受賄賂所得財物新台幣二十三萬元發還上永工程股份有
限公司，有適用法則不當之違法。綜上，應認原判決仍有撤銷發
回之原因；原判決其他有裁判上一罪關係部分，基於審判不可分
原則，應一併發回。
據上論結，應依刑事訴訟法第三百九十七條、第四百零一條，判
決如主文。
中　　華　　民　　國　九十四　年　　八　　月　十八　　日
                      最高法院刑事第一庭
                          審判長法官  施　文　仁
                                法官  林　永　茂
                                法官  蕭　仰　歸
                                法官  賴　忠　星
                                法官  呂　永　福
      本件正本證明與原本無異
                                      書  記  官
中　　華　　民　　國　九十四　年　　八　　月　二十四　日
                                                  Ｒ
